【裁判字號】    90,家上,8
【裁判日期】    900410
【裁判案由】    婚姻無效
【裁判全文】
臺灣高等法院臺南分院民事判決  九十年度家上字第八號   Ｋ
      上  訴  人  丙  ○  ○
      訴訟代理人  甲  ○  ○  律師
                  鄭  嘉  慧  律師
                  江  信  賢  律師
      被上訴人    乙  ○  ○  .
      訴訟代理人  陳  惠  菊  律師
      複代 理 人  熊  靜  芬  律師
右當事人間請求婚姻無效事件，上訴人對於中華民國八十九年十一月三十日臺灣臺南
地方法院八十九年度家訴字第六六號第一審判決提起上訴，本院判決如左：
      主      文
上訴駁回。
第二審訴訟費用由上訴人負擔。
      事      實
甲、上訴人方面：
  一聲明：
    (一)原判決廢棄。
    (二)確認上訴人與被上訴人之婚姻關係無效。
  二陳述：除與原判決記載者相同，予以引用外，補稱：
    (一)兩造於民國七十五年八月五日及七十五年十二月二十七日結婚登記時，均不具
      備結婚公開儀式及二人以上證人之要件，業據證人江月雲、黃溫嬌、周黃寶珠
      於原審到庭證述詳實，並為被上訴人所自認，故兩造於結婚時並無公開儀式及
      二位以上證人之事實，應已確定無訛。
    (二)被上訴人雖辯稱兩造於七十六年三月間曾於大女兒滿月宴客時，表示當日併補
      結婚請客云云，惟七十六年三月間兩造均在台南，根本未因女兒滿月而台中宴
      客，既未宴客，豈能順便為結婚補請客！且被訴人所舉證人稱宴客時，男方父
      母、親友均未到，顯與常情不符。
    (三)證人洪春源證稱：「他（指丙○○）生大女兒時，說今天是滿月酒有端了一碗
      麻油雞酒來請我」；證人蔡兩萍亦證稱：「（被上訴人）生第一個小孩時，丙
      ○○回去載我下來作了一個月，滿月回去」，足證滿月時係在台南根本未去台
      中。又證人蔡新科證稱：「他們是在一起並未結婚，是生了小孩才知道他們在
      一起：：：在草屯並沒有宴客，在台南也沒有宴客。他們個性不合，不可能結
      婚，根本未結婚」；證人蔡榮吉則證稱：「丙○○、乙○○並沒有告訴我們父
      母及兄弟姐妹他們要結婚或要請客之事，所以知道他們根本沒有舉行結婚儀式
      」，「（除沒聽過結婚外，有無聽過滿月酒的事）我知道滿月酒就是我媽媽下
      來台南幫她（指被上訴人）坐月子，並沒有滿月酒順便請客之事」，益見兩造
      確未舉行結婚之公開儀式，亦未藉滿月酒順便為結婚補請客之事。
    (四)結婚宴客照片雖非結婚之法律上要件，然於無其他有利證據補強下，原審未命
      被上訴人提出，僅依證人江月雲、黃溫嬌、周黃寶珠所為有瑕疵之證詞，即為
      認事用法，顯於法不合。
    (五)當庭勘驗江月雲電話錄音帶，確有如上訴人所提譯文之內容，江月雲亦不敢直
      言二人曾宴客之事，說詞均避重就輕，足證其於原審做證時未據實陳述。
    (六)兩造婚姻無法繼續維持，絕非單方面之過錯，至被上訴人於原審提出之錄音帶
      為兩造口角時之內容，多為氣話，並非如被上訴人所述有始亂終棄之情事，不
      得因此即認所述均為事實。
  三證據：除援用第一審所提證據外，補提錄音帶及譯文一份為證，並聲請訊問證人
    蔡新科、蔡兩萍、蔡榮吉、王新雅、洪春源，及聲請對證人黃溫嬌、黃寶珠、江
    月雲進行測謊。
乙、被上訴人方面：
  一聲明：駁回上訴。
  二陳述：除與原判決記載者相同，予以引用外，補稱：
    (一)證人即上訴人之父蔡新科及上訴人之兄蔡榮吉雖分別證稱「他們（指兩造）暗
      暗結婚，事前我不知道」、「丙○○、乙○○並沒有告訴我們父母及兄弟姊妹
      他們要結婚或要請客的事，所以知道他們根本沒有舉行結婚儀式」等語，惟當
      初係因上訴人考慮到被上訴人係離婚再嫁，於當時純樸保守的中部鄉下地方，
      並非光彩之事，因此上訴人向其家人表明兩造已公證結婚，而未於上訴人老家
      南投縣草屯鎮請客，且上訴人為不讓其父母、親友知悉被上訴人係再婚，亦未
      告知兩造將藉小孩滿月酒時補辦結婚宴客之事，故上訴人之家人對於被上訴人
      係再婚及兩造曾於台中縣大甲鎮舉行結婚公開儀式之事實，直至本件訴訟提起
      前全然不知悉，當然亦不可能參加當時所舉行之滿月酒及結婚宴客。
    (二)兩造係利用長女蔡如茵滿月酒宴客時併行舉辦結婚儀式，為避免太過張揚，僅
      邀請女方親友象徵性的席開三桌宴客，故證人王新雅及洪春源分別證稱「至於
      有否結婚請客之手續我就不清楚」、「不知道在大甲請滿月酒及補請客之事」
      ，亦符合常情。
    (三)於上訴人所提出之錄音帶中，江月雲僅表示「有的只是你們回來時，大家吃飯
      ，兄弟姊妹大家作夥吃飯，她那種情形，要怎樣再‧‧‧」，而未表明兩造確
      無舉行結婚公開儀式，且其意應是指「被上訴人係離婚再嫁，『要怎樣再』張
      揚的辦一次結婚典禮，惟事後已藉小孩滿月酒補辦結婚儀式」，此亦有江月雲
      於原審之證詞可徵，上訴人辯稱江月雲之意係指「被上訴人已離過婚，要怎樣
      再利用滿月辦結婚喜宴？」，顯無可採。
  三證據：援用第一審所提證據。
      理      由
一、本件上訴人主張：兩造於七十三年間相識交往，兩造在七十五年八月五日未舉行
    公開結婚儀式亦無證人到場見證，嗣因被上訴人懷有長女蔡如茵即將臨盆，遂於
    同年十二月二十七日持結婚證書向戶政機關辦理於同年八月五日結婚之登記，兩
    造之婚姻依民法第九百八十二條第一項、第九百八十八條第一款之規定應屬無效
    ，爰起訴請求確認兩造之婚姻無效。
    被上訴人則以：兩造原為男女朋友因細故分手，伊另嫁他人，嗣於七十三年間再
    次相遇交往，在七十五年間因懷有身孕，惟恐未婚懷孕舉行婚禮遭人非議，上訴
    人亦不願父母兄長知悉伊再婚，乃協議結婚登記時暫不宴客，嗣於七十三年三月
    間長女蔡如茵出生滿月後，兩造在被上訴人台中縣大甲鎮娘家宴請滿月酒並補行
    結婚公開儀式，兩造之婚姻已屬有效等語，資為抗辯。
二、經查上訴人主張兩造已於七十五年十二月二十七日，至台南市西區戶政事務所辦
    理結婚戶籍登記，有上訴人提出之戶籍謄本、結婚登記申請書、結婚不冠姓書約
    為證（見原審卷第八頁至第一一頁），並經原審法院向台南市西區戶政事務所函
    查屬實，有該戶政事務所八十九年九月二十九日南市西戶州字第四○一二號函（
    見原審卷第九三至九六頁）在卷可稽，自堪信為真實。
三、按結婚應有公開儀式及二人以上之證人，固為民法第九百八十二條第一項所明定
    ；又依同法條第二項規定，經依戶籍法為結婚之登記者，推定其已結婚，乃係就
    程序上移轉舉證責任所為之特別規定。又法律上推定之事實無反證者，無庸舉證
    ，民事訴訟法第二百八十一條定有明文。查兩造既已依戶籍法為結婚登記，如前
    所述，則自應推定兩造已結婚，彼等婚姻關係自應視為合法有效。被上訴人雖自
    承兩造於七十五年間結婚登記申請書上所載結婚日及辦理結婚登記時均未具備結
    婚法定要式，惟辯稱：兩造於七十六年三月間長女蔡如茵出生滿月後，回被上訴
    人娘家舉行結婚並在附近餐廳宴請親友告知為結婚及女兒出生宴客向在場親友敬
    酒，兩造之婚姻係合法有效等語。經查：
  (一)按民法第九百八十二條第一項所謂結婚應有公開之儀式，指結婚之當事人應行定
    式之禮儀，使不特定人得以共見共聞認識其為結婚者而言，無論依新俗或舊式，
    在所不拘，不以穿著結婚禮服為必要；所謂「二人以上證人」，袛須有行為能力
    在場親見而願證明者為已足，不以證婚人為限（參照最高法院五十一年度台上字
    第五五一號判例）。亦不必記載於婚書。若於特殊日舉行拜祖或其他公開之儀式
    ，並有家族或其他二人以上在場可為證人，即不能不認為與該條所定之要件相符
    （參照司法院二十二年院字第九五五號解釋）。
  (二)經原審法院隔離訊問結果：證人即被上訴人大姊黃溫嬌證稱：兩造於七十六年三
    月間在伊老家台中縣大甲鎮鎮○路五四巷一七號隔壁千葉餐廳二樓宴客，時間是
    中午十二點左右，席開三桌，除伊外，尚有伊舅舅、伊父母、黃寶珠、江月雲、
    黃水文、郭順吉、黃宣培等人參加，酒錢是上訴人付的；因伊妹妹（即被上訴人
    ）有一次婚姻失敗，上訴人不想讓其父母知道，所以要求宴客時上訴人之父母及
    親友不到場；當日伊妹妹穿紅色長禮服，上訴人穿西裝；上訴人有向在場客人宣
    佈是結婚補請客與小孩滿月酒，並向在場親友敬酒等語（見原審卷第八一頁）。
    證人即被上訴人二姊周黃寶珠證稱：兩造於七十六年農曆二月在伊娘家台中縣大
    甲鎮鎮○路隔壁千葉餐廳二樓請客，請中午時間，有伊及伊丈夫、伊舅舅、伊父
    母、伊大哥、伊大嫂、伊大姊、伊弟弟二人參加，席開三桌，兩造有來敬酒，並
    宣佈是結婚宴客。被上訴人穿紅色禮服，上訴人穿西裝；因為上訴人不讓其父母
    知道被上訴人再婚，所以上訴人之父母、親友都未到場等語（見原審卷第八三、
    八四頁）。證人即被上訴人之大嫂江月雲證稱：兩造於七十六年三月間在老家台
    中縣大甲鎮鎮○路○○○路轉角千葉餐廳二樓宴客，請中午時間，有伊、伊舅舅
    、黃寶珠、黃溫嬌、郭順吉、黃宣培、伊丈夫黃水文到場，席開三桌，上訴人方
    面，只有上訴人到場，上訴人之父母、親友都未到場，未來之原因伊不知道；伊
    不記得被上訴人當時穿什麼，但未穿白紗，伊公公、婆婆帶兩造敬酒時，有說兩
    造結婚時沒有請客，現在小孩滿月一起補請，讓親友知道一下等語（見原審卷第
    八二、八三頁）。則於原審法院行隔離訊問之程序下，上開三位證人就兩造結婚
    宴客之時間、地點、桌數、參加人，兩造當日之穿著及上訴人之父母、親友未到
    場原因之證述，均互核一致；且上開證人係被上訴人之姊妹、兄嫂，被上訴人結
    婚宴客對證人而言應屬要事，又僅宴請親友三桌，人數非眾，證人尚能記憶其事
    ，難指有何違背常理之處，證人所為之上述證詞應可採信。上訴人雖謂被上訴人
    娘家隔壁原為燕都餐廳，並非千葉餐廳，證人江月雲、黃溫嬌、周黃寶珠之證詞
    有瑕疵而不足採信等語；惟口語所謂隔壁，有時係指鄰近之意，非僅限指仳鄰之
    第一間，且上訴人自承千葉餐廳確位於鎮○路○○○路轉角，與證人江月雲所證
    完全相符，且與被上訴人娘家在同條路上，亦屬鄰近，故證人黃溫嬌、周黃寶珠
    指在老家隔壁千葉餐廳宴客等語，尚與實情相符，非不可採。至於結婚宴客照片
    並非法律上結婚之生效要件，縱無照片，亦不影響兩造婚姻之有效成立，原審未
    命被上訴人提出，於法並無不合。從而，被上訴人主張兩造於七十六年三月間回
    台中縣大甲鎮鎮○路五四巷一七號娘家結婚在隔壁餐廳宴請親友告知為結婚及女
    兒滿月酒宴客之事實，堪信為真實。
  (三)就被上訴人提出上訴人自認為真正之錄音帶，經原審法院播放核與原審卷附譯文
    相符（均見原審卷第一二六頁），由譯文被上訴人之姐當場稱：「怎麼沒有公開
    ，我們那邊也有請人怎麼會沒有」，上訴人當場也沒有否認（見原審卷第四一頁
    ）；被上訴人之母稱「怎麼沒有請客，我們兄弟姐妹有收禮有請客」、被上訴人
    接著說「你就是因為我的過去身份，不願向你們那邊公開請客」時，上訴人亦稱
    ：「對啊」（見原審卷第四二頁）；被上訴人之母稱：「你的意思，就吵著要娶
    細姨是不是」時，上訴人答稱：「對，沒有錯」（見原審卷第四三頁）；被上訴
    人之母稱：「你一直要讓女人進來就是」時，上訴人稱：「對，這是我的打算而
    已，我也向她說，我既認識妳，我也真心，我有可能這麼做，但是她要與不要那
    另外一回事，但是我一定讓她進來」（見原審卷第五二頁），亦足徵兩造確有結
    婚宴客之事實。上訴人雖在本院審理時，否認該等陳述為虛偽，惟未舉證以實其
    說。
  (四)上訴人舉證人蔡新科、蔡兩萍、蔡榮吉、王新雅、洪春源，及與證人江月雲通話
    之電話錄音帶譯文，證明兩造未結婚，查：
    1.證人即上訴人之父蔡新科雖證稱：上訴人之前並未告訴伊要結婚，兩造偷偷結
      婚，如何結婚不知道，是生了小孩伊才知道他們在一起；在草屯沒有請客，在
      台南也沒有宴客等語（見本院卷第八六頁）。證人即上訴人之兄蔡榮吉證稱：
      兩造並並未告訴上訴人之父母及兄弟姊妹要結婚或要請客的事，所以兩造應該
      根本沒有結婚等語（見本院卷第九○頁）。惟觀證人蔡新科、蔡榮吉之證詞僅
      足以證明彼二人個人不知兩造結婚，不足以證明兩造確未結婚及有無舉行公開
      儀式及有無二人以上之證人。參以被上訴人係離婚再婚，上訴人不想讓其父母
      知悉，兩造結婚未告知上訴人之父母及親友，始未於七十六年三月間宴客時邀
      請上訴人之父母親友到場，尚符情理，並為證人江月雲、黃溫嬌、周黃寶珠於
      原審證述甚詳，則尚無法由上訴人之父母兄弟姊妹未參加婚禮而遽認兩造即無
      公開儀式。
    2.至於證人即兩造之前同事王新雅結證稱：知道他們有辦結婚登記，至於是否有
      結婚請客之手續，伊不清楚，伊亦未被邀請參加滿月酒等語（見本院卷第九二
      頁），亦僅能證明兩造於上述地點結婚時，證人王新雅並未在現場，自屬無從
      知悉兩造結婚之情形，殊難單憑其所為未受邀參加兩造有七十六年三月間結婚
      宴客喜宴，遽認兩造未在被上訴人娘家舉行公開儀式。
    3.證人即上訴人之母蔡兩萍雖證稱：被上訴人生第一個小孩時，上訴人回去載伊
      下來幫上訴人坐月子，滿月伊就回去等語（見本院卷第八八頁）；證人即上訴
      人之兄蔡榮吉證稱：伊知道滿月酒是伊母親下來台南幫被上訴人坐月子的習俗
      ，並沒有滿月酒順便請客之事等語（見本院卷第九一頁）；均僅能證明上訴人
      之母蔡兩萍有幫被上訴人作坐月子之事實，無法證明兩造未於宴請滿月酒時，
      一併補行婚禮，且證人蔡兩萍既於小孩滿月時就已回去及證人蔡榮吉既未參加
      兩造為小孩滿月及補行婚禮所舉行之宴客，自無從知悉兩造有無宴客之事實。
    4.再證人即上訴人所開中醫診所之鄰居洪春源證稱：上訴人之大女兒滿月時，有
      端了一碗麻油雞酒來請伊等語（見本院卷第九三頁）；亦僅能證明上訴人請證
      人洪春源麻油雞酒係因為長女滿月之故，然無法證明上訴人係於被上訴人所主
      張之上開宴客時間端麻油雞酒請證人洪春源，更無從推翻兩造於上述時點在被
      上訴人娘家舉行公開儀式之事實。
    5.又上訴人以提出其與證人江月雲通話之電話錄音帶及譯文：「有的只是你們回
      來時，大家吃飯，兄弟姊妹作夥吃飯；她那種情形，要怎樣再：：：」，以證
      人江月雲不敢直言兩造曾結婚宴客，認證人江月雲於原審未據實陳述云云。惟
      由上訴人所提出之上開錄音帶及譯文，證人江月雲講話尚未完盡，尚無法由錄
      音帶證人江月雲片斷之語，即可認不敢直言結婚宴客，亦不得據以否定兩造曾
      結婚宴客之事，故上訴人憑此未完整之錄音帶，即認證人江月雲未據實陳述，
      實無可採。
  (五)本件兩造既已於七十六年三月間回台中縣大甲鎮鎮○路五四巷一七號娘家補行婚
    禮並宴客，並有包括證人江月雲、黃溫嬌、周黃寶珠在內之諸親友在場目睹，應
    已符合結婚「公開儀式」、「二人以上證人」之法定要件，兩造之婚姻應屬合法
    有效成立。
四、綜上所述，上訴人主張兩造於結婚登記申請書上所載結婚日即七十五年八月五日
    及同年十二月二十七日辦理結婚登記時均未具備結婚公開儀式及二人以上證人等
    不符結婚之法定要件，固可採信。惟被上訴人主張兩造已於七十六年三月間回台
    中縣大甲鎮娘家補行婚禮並宴客，已具備民法第九百八十二條第一項之公開儀式
    及二人以上證人之結婚法定要件，兩造之婚姻應屬合法有效成立。上訴人請求確
    認兩造婚姻無效，於法尚有未合，不應准許。原審為其敗訴之判決，於法並無不
    合，上訴意旨指摘原判決不當，求予廢棄改判，為無理由，應予駁回。
五、本件事證已臻明確，兩造其餘攻擊防禦方法及舉證，核與判決結果無影響，爰不
    另一一論述，附予敘明。
六、據上論結，本件上訴為無理由，依民事訴訟法第四百四十九條第一項、第七十八
    條，判決如主文。
中      華      民      國     九十     年      四      月      十      日
                                    臺灣高等法院臺南分院民事第三庭
~B1審判長法官  林    輝    雄
~B2      法官  高    明    發
~B3      法官  丁    振    昌
右為正本係照原本作成。
如對本判決上訴，須於判決送達後廿日內向本院提出上訴狀，未表明上訴理由者，應
於上訴後廿日內，向本院提出理由書。
中      華      民      國     九十     年      四      月      十八    日
~B法院書記官  黃    惠    美


司法院資訊處製作；財團法人民間司法改革基金會備份。
